【裁判字號】    95,台上,2551
【裁判日期】    950511
【裁判案由】    傷害致人於死
【裁判全文】
最高法院刑事判決            九十五年度台上字第二五五一號
    上  訴  人  甲○○
                        9號
                乙○○
上列上訴人等因傷害致人於死案件，不服台灣高等法院台中分院
中華民國九十二年四月十日第二審判決（九十一年度上訴字第三
九九號，起訴案號：台灣台中地方法院檢察署九十年度偵字第一
三○三號、第一六一五號、第一七六四號、第四九八八號），提
起上訴，本院判決如下：
    主  文
原判決關於甲○○、乙○○部分撤銷，發回台灣高等法院台中分
院。
    理  由
本件原判決認定張德財、蔡馥繁、白翔文與魏民笙（下或稱魏某
）均係台中市嶺東技術學院夜間部資訊管理系之同學。張德財因
魏某於民國八十九年八月間暫住於其宿舍時，常與其發生摩擦，
致對魏某極為不滿；而蔡馥繁因常聽聞張德財抱怨，亦對魏某不
滿。張、蔡二人遂於同年十月、十一月間多次教唆白翔文找幫手
教訓魏某；嗣白翔文與張德財於同年十二月間又一起教唆被告甲
○○（白翔文之胞弟）毆打魏某（張德財、蔡馥繁、白翔文教唆
傷害部分業經判刑確定）。嗣白翔文於九十年一月八日下午三時
許，以電話通知甲○○帶人前往台中市○○區○○路二十四號之
「向日葵茶坊」會面準備毆打魏某；甲○○接獲通知後即與被告
乙○○及蔡明圳（業經判刑確定）同往「向日葵茶坊」等候。張
德財、蔡馥繁、白翔文抵達「向日葵茶坊」後，即推由白翔文以
電話佯稱欲購買光碟片查看目錄為由，邀約魏某前往「向日葵茶
坊」。魏某於同日晚間七時四十分許抵達「向日葵茶坊」後，白
翔文即向魏某誆稱要看光碟目錄，魏某答以未攜帶目錄，待明日
返家再取，隨即走出茶坊，甲○○即攔住魏某，質問其曾否偷竊
張德財之金錢，雙方因而發生口角，進而互相扭打。乙○○及蔡
明圳見狀，遂與甲○○共同基於普通傷害之犯意聯絡，以拳打腳
踢之方式共同毆打魏某。當時甲○○、乙○○與蔡明圳在客觀上
可預見多人分別以木棍及拳打腳踢之方式毆打魏某腦部及身體，
可能導致其傷重致死；甲○○竟隨手拾起地上之白色木質角棍一
支，毆打魏某腦部及身體多下；乙○○、蔡明圳亦輪流對魏某之
腦部及身體拳打腳踢多下，致魏某受有嚴重頭部顱內出血、腦水
腫、肋骨多處骨折及身體多處挫瘀傷等傷害，當場昏迷吐血，經
送醫急救延至同年月十三日下午四時四十分許不治死亡等情。因
而撤銷第一審關於上訴人等部分之判決，改判仍論處上訴人等共
同傷害人之身體，因而致人於死罪刑，固非無見。
惟查：按刑法第二百七十七條第二項後段之傷害致人於死罪，係
對於犯普通傷害罪致發生死亡結果所為規定之加重結果犯，依同
法第十七條之規定，以客觀上行為人能預見其死亡結果之發生，
而主觀上並無預見為其要件。若其主觀上已有預見，即屬故意之
範疇，無復論以加重結果犯之餘地。而上述構成加重結果犯之事
實，依刑事訴訟法第三百零八條、第三百十條第一款規定，應於
事實欄明白認定，並於理由內加以說明，方足以論罪科刑。本件
原判決論處上訴人等傷害致人於死罪刑，雖於事實欄內認定「甲
○○、乙○○、蔡明圳三人在客觀上則可預見多人分別以木棍及
拳打腳踢之方式，毆打魏民笙腦部及身體多下，可能導致魏民笙
傷重致死」等情；並於理由內為相同之說明（見原判決第四頁第
十二行至第十四行、第三十九頁第一行至第二行）。然其對於上
訴人等在「主觀上」對於魏某發生死亡之結果究竟有無預見？則
未於事實欄內予以明確認定記載明白，依首開說明，自不足資為
論處上揭加重結果犯之依據。又原判決於理由內二度說明：甲○
○、乙○○、蔡明圳三人共同基於傷害之故意，由乙○○、蔡明
圳輪流以拳腳毆打魏某之頭部及身體，甲○○則以木棍毆打魏某
腦部及身體，致魏某當場昏迷吐血，渠等對魏某可能因此發生死
亡結果，衡情應有所預見云云（見原判決第四十五頁第四行至第
八行、第四十六頁第四行至第八行）。似謂上訴人等在主觀上對
於魏某發生死亡之結果已有所預見。果爾，則上訴人等既已預見
魏某發生死亡之結果，猶執意共同毆擊魏某致死，則渠等所為應
屬直接故意或間接故意殺人之範疇，即不能論以傷害致人於死罪
之加重結果犯。原判決上揭理由之說明，顯與其所論處之罪名互
相矛盾。究竟上訴人等當時在「主觀上」對於魏某死亡之結果有
無預見？此與上訴人等究應論以故意殺人罪，抑傷害致人於死罪
攸關，原審未詳予究明釐清，而於理由內為上述矛盾之說明，本
院自無憑為其適用法律當否之審斷。再原判決雖認定上訴人等主
觀上僅具有普通傷害之犯意，而論以普通傷害致人於死罪，但並
未進一步說明其憑何認定上訴人等主觀上僅具有普通傷害犯意，
而非具有重傷害犯意之理由，亦嫌理由欠備。此外，原判決對於
上訴人甲○○、乙○○部分並無比較新舊法適用及變更起訴法條
改判之情形，其據上論結欄援引刑法第二條及刑事訴訟法第三百
條，似屬贅引，併此指明。上訴意旨雖未指摘及此，然以上係本
院得依職權調查之事項，應認原判決關於甲○○、乙○○部分有
撤銷發回之原因。
據上論結，應依刑事訴訟法第三百九十七條、第四百零一條，判
決如主文。
中    華    民    國  九十五  年    五    月   十一   日
                      最高法院刑事第四庭
                          審判長法官  吳  雄  銘
                                法官  劉  介  民
                                法官  郭  毓  洲
                                法官  韓  金  秀
                                法官  邵  燕  玲
      本件正本證明與原本無異
                                      書  記  官
中    華    民    國  九十五  年    五    月   十五   日
                                                  Ｒ


司法院資訊處製作；財團法人民間司法改革基金會備份。
